【裁判字號】    97,台上,2219
【裁判日期】    971023
【裁判案由】    請求土地所有權移轉登記等
【裁判全文】
最高法院民事判決            九十七年度台上字第二二一九號
上  訴  人  中國人造纖維股份有限公司
法定代理人  戊○○
上  訴  人  磐亞投資股份有限公司
法定代理人  丁○○
上  訴  人  乙○○
共      同
訴訟代理人  楊國宏律師
上  訴  人  甲○○
上 列一 人
訴訟代理人  黃勝文律師
上  訴  人  劉秉盛祭祀公業
法定代理人  劉新強
上 列一 人
訴訟代理人  陳明暉律師
被 上訴 人  丙○○
上列當事人間請求土地所有權移轉登記等事件，上訴人對於中華
民國九十七年五月二十七日台灣高等法院第二審判決（九十六年
度重上字第二二一號），提起上訴，本院判決如下：
    主  文
原判決廢棄，發回台灣高等法院。
    理  由
本件上訴人中國人造纖維股份有限公司（下稱中纖公司）之法定
代理人已由王朝慶變更為戊○○，業據其聲明承受訴訟，核無不
合，應予准許，合先敘明。
被上訴人主張：伊向劉秉盛祭祀公業承租坐落台北縣新店市○○
段九四四地號土地（下稱系爭土地）興建台北縣新店市○○路七
五號一樓建物（下稱系爭房屋）。嗣劉秉盛祭祀公業以存證信函
通知欲以新台幣（下同）二千八百六十萬元處分系爭土地，伊隨
即於八十九年三月八日回函向劉秉盛祭祀公業之管理人劉義烈表
示願以同樣條件優先購買系爭土地，詎系爭土地於九十年四月六
日經法院判決移轉所有權登記予上訴人乙○○及磐亞投資股份有
限公司（下稱磐亞公司）。乙○○及磐亞公司復以買賣為原因，
於九十二年四月二十五日將系爭土地所有權移轉登記予中纖公司
，嗣中纖公司再以買賣為原因，於九十六年八月七日辦理系爭土
地之所有權移轉登記予上訴人甲○○。爰依土地法第一百零四條
規定，求為命：(一)甲○○就系爭土地於九十六年八月七日以買賣
為登記原因而為之所有權移轉登記予以塗銷；(二)中纖公司就系爭
土地於九十二年四月二十五日以買賣為登記原因而為之所有權移
轉登記予以塗銷；(三)乙○○及磐亞公司就系爭土地於九十年四月
六日以判決移轉為登記原因而為之所有權移轉登記予以塗銷；(四)
劉秉盛祭祀公業將系爭土地辦理所有權移轉登記予被上訴人之判
決。
上訴人辯稱：被上訴人未能證明其於八十八年間系爭土地出賣時
建有房屋，且系爭土地之地目為田，非建築基地，被上訴人不符
合土地法第一百零四條第一項承租人優先購買權之要件，且被上
訴人延遲迄今始起訴請求，有違誠信原則。又八十八年間系爭土
地之買賣價金為二千八百六十萬元，目前經鑑定土地價值已高漲
為八千二百七十八萬九千四百二十元，顯非當年所得預料，應依
民事訴訟法第三百九十七條及民法第二百七十七條之二情事變更
原則，增加被上訴人應給付之價金，並於移轉土地之同時為給付
，又上訴人甲○○九十六年六月五日與中纖公司簽定系爭土地之
買賣契約，同年八月七日辦理移轉登記，對於被上訴人享有基地
優先購買權乙事毫無所悉，為善意不知情之第三人，其所有權應
受保障。另被上訴人雖表示行使優先購買權，卻遲未請求劉秉盛
祭祀公業辦理土地移轉登記，實有違常理，足證被上訴人主觀上
並無以二千八百六十萬元購買系爭土地之真意存在，構成單獨虛
偽意思表示，不得拘束相對人及善意第三人等語，資為抗辯。
原審將第一審所為命上訴人劉秉盛祭祀公業辦理所有權移轉登記
部分之判決廢棄，改判命上訴人劉秉盛祭祀公業於被上訴人給付
二千八百六十萬元同時，將系爭土地辦理所有權移轉登記予被上
訴人，並駁回上訴人其餘上訴及命上訴人甲○○塗銷所有權移轉
登記，無非以：被上訴人主張其向劉秉盛祭祀公業承租系爭土地
，並早於劉秉盛祭祀公業出售土地之前已在系爭土地上建築房屋
之事實，業據提出租金繳納收據、房屋稅繳款書、建物照片、劉
秉盛祭祀公業前管理人劉義烈通知原告行使優先購買權之存證信
函為證，為劉秉盛祭祀公業之管理人劉新強於第一審所不爭執，
而磐亞公司及中纖公司則於原審表示對於被上訴人擁有優先購買
權之事實不爭執。參以劉秉盛祭祀公業與乙○○、磐亞公司間所
簽訂之土地買賣契約書第二條、第四條第一款約定及證人顏文隆
有關自八十八年九月三十日至八十九年五月二十二日其代表磐亞
公司與被上訴人之子洽談將合建事宜代替承租人權利之證言，堪
認被上訴人確有優先購買權。而系爭房屋之部分建物之納稅義務
人雖為被上訴人之妻蔡鍾阿金，非被上訴人，然亦可能如被上訴
人所言，係由其出資興建，不能單憑系爭房屋部分建物之納稅義
務人非被上訴人作為系爭房屋非被上訴人所有之證明。另上訴人
所提照片拍攝日期為九十七年四月八日，均不能作為系爭土地於
出賣時被上訴人在其上未建有房屋之證明，被上訴人自得行使優
先購買權。劉秉盛祭祀公業於八十九年三月三日以存證信函通知
被上訴人於函到十日內表示行使優先購買權與否，被上訴人即於
同年月八日函知劉秉盛祭祀公業當時之管理人劉義烈表示願以同
樣條件行使優先購買權，依土地法第一百零四條規定，具有物權
對抗效力。嗣系爭土地雖於九十年四月六日經法院，基於買賣契
約判決劉秉盛祭祀公業應移轉土地所有權予乙○○及磐亞公司，
乙○○及磐亞公司復以買賣為原因，於九十二年四月二十五日辦
理系爭土地之所有權移轉登記予中纖公司，中纖公司以買賣為原
因，於九十六年八月七日辦理系爭土地之所有權移轉登記予甲○
○，被上訴人之優先購買權並不因基地所有權移轉登記而歸於消
滅。又因系爭土地於移轉登記為甲○○名義前，台北縣新店市地
政事務所就系爭土地已為其他登記事項之記載，說明請求土地所
有權移轉登記案件訴訟中，有土地登記謄本可證（見原審卷第七
一、七二頁），甲○○亦承認知道被上訴人與其餘上訴人間有訴
訟，且其購買系爭土地係為將來連同其他土地建屋，故買方當應
查證第三人就房屋對於土地所得主張之權利始合情理，難認契約
買受人或登記名義人為善意應受保護。被上訴人既遵期向劉秉盛
祭祀公業表示行使優先購買權，已難認有怠於行使權利之情事。
上訴人復未證明曾就移轉之事通知被上訴人，尚難認被上訴人明
知系爭土地所有權已於九十年四月六日移轉所有權登記予磐亞公
司及乙○○或其後之移轉登記予中纖公司，其雖於五年後始提起
本件訴訟，亦難認有違背誠信原則之情事。被上訴人向劉秉盛祭
祀公業行使優先購買權後，即形成一買賣契約，劉秉盛祭祀公業
即負有移轉系爭土地予被上訴人，被上訴人則負有支付劉秉盛祭
祀公業原與磐亞公司、乙○○所約定價金之義務，自屬因契約而
互負債務而有同時履行抗辯之適用。又劉秉盛祭祀公業與磐亞公
司、乙○○所簽買賣契約第四條第四項之約定，劉秉盛祭祀公業
於九十年四月六日辦理系爭土地所有權移轉登記時應已受領約定
之價金二千八百六十萬元，倘其移轉予被上訴人，亦可得同額價
金，卻因上訴人擅將系爭土地移轉他人，致被上訴人等候多時更
須耗時訴訟，此乃劉秉盛祭祀公業違約所致，尚與情事變更有別
，自無命被上訴人負擔嗣後土地漲價之理，何況，劉秉盛祭祀公
業當時如依約履行，系爭土地嗣後縱有鉅額漲價，亦非劉秉盛祭
祀公業所得享受此部分漲價之利益，自亦無受有損害可言，上訴
人等聲請依情事變更原則增加價金之給付，即非可採。從而被上
訴人依土地法第一百零四條規定，請求甲○○、中纖公司、乙○
○及磐亞公司就系爭土地之所有權移轉登記均應予塗銷；劉秉盛
祭祀公業應於被上訴人給付二千八百六十萬元之同時，將系爭土
地辦理所有權移轉登記予被上訴人為有理由，應予准許等詞，為
其判斷之基礎。
按基地出賣時，承租人有依同樣條件優先購買之權；前項優先購
買權人，於接到出賣通知後十日內不表示者，其優先權視為放棄
。出賣人未通知優先購買權人而與第三人訂立買賣契約者，其契
約不得對抗優先購買權人，此觀土地法第一百零四條規定自明。
是此項優先購買權具有相對之物權效力，承租人一旦行使優先購
買權，即係對於出賣之出租人行使買賣契約訂立請求權，亦即請
求出賣人按照與第三人所約定之同樣條件補訂書面契約。因出賣
人與第三人以買賣為原因而成立之物權移轉行為不得對抗優先購
買權人，從而優先購買權人自得請求法院確認優先購買權存在及
塗銷該項登記，並協同辦理所有權移轉登記。查被上訴人於八十
九年三月八日回函向劉秉盛祭祀公業之管理人劉義烈表示願以同
樣條件優先購買系爭土地，因而劉秉盛祭祀公業於九十年四月六
日將系爭土地移轉與買受人乙○○及磐亞公司，該移轉所有權之
物權行為不得對抗被上訴人，惟揆諸前揭說明，被上訴人似僅能
請求確認優先購買權存在，並請求劉秉盛祭祀公業按照與乙○○
及磐亞公司所約定之同樣條件補訂書面契約，及塗銷上揭所有權
移轉登記暨協同辦理所有權移轉登記。蓋土地法第一百零四條第
二項所謂其契約不得對抗優先購買權人，就本件而言似僅指劉秉
盛祭祀公業與乙○○及磐亞公司所訂之買賣契約而已。是以被上
訴人得否再依該優先購買權請求塗銷乙○○及磐亞公司移轉系爭
土地所有權與中纖公司之登記及嗣後中纖公司移轉土地所有權與
甲○○之登記，即滋疑義。又被上訴人既未同時請求劉秉盛祭祀
公業與之補訂書面買賣契約，可否逕行請求塗銷所有權登記及協
同辦理所有權移轉登記，亦待研求。原審未遑詳查，逕認被上訴
人向劉秉盛祭祀公業行使優先購買權後，即形成一買賣契約，劉
秉盛祭祀公業當時如依約履行，系爭土地嗣後縱有鉅額漲價，亦
非劉秉盛祭祀公業所得享受此部分漲價之利益，因而為上訴人不
利之判斷，不免速斷。上訴論旨，指摘原判決不當，求予廢棄，
非無理由。
據上論結，本件上訴為有理由。依民事訴訟法第四百七十七條第
一項、第四百七十八條第二項，判決如主文。
中    華    民    國  九十七  年    十    月  二十三  日
                      最高法院民事第四庭
                          審判長法官  許  朝  雄
                                法官  陳  淑  敏
                                法官  鄭  玉  山
                                法官  袁  靜  文
                                法官  許  澍  林
      本件正本證明與原本無異
                                      書  記  官
中    華    民    國  九十七  年   十一   月    四    日
                                                    ｍ


司法院資訊處製作；財團法人民間司法改革基金會備份。
